【裁判字號】    89,上訴,1778
【裁判日期】    900724
【裁判案由】    誣告等
【裁判全文】
臺灣高等法院高雄分院刑事判決          八十九年度上訴字第一七七八號
    上  訴  人
    即  被  告  乙○○
    選任辯護人  戴國石
                蔡吉記
右上訴人因誣告等案件，不服臺灣屏東地方法院八十九年度訴字第一六一號中華民國
八十九年十一月六日第一審判決（起訴案號：臺灣屏東地方法院檢察署八十八年度偵
續字第一０五號），提起上訴，本院判決如左：
      主      文
原判決撤銷。
乙○○無罪。
      理      由
一、公訴意旨略以：被告乙○○係廣達航空貨運承攬有限公司（以下簡稱廣達公司）
    之負責人，廣達公司之總經理林超忠（已死亡）與甲○○則為多年之朋友，林超
    忠並曾向莊女借款，迄民國八十六年二月中旬，林超忠已向莊女借款達新台幣（
    下同）二百二十萬元，嗣林某即交付面額分別為一百十二萬八千五百元（票號0
    000000，以下簡稱Ａ支票）、八十一萬二千五百元（票號0000000
    ，以下簡稱Ｂ支票）、九十八萬七千二百元（票號0000000，以下簡稱Ｃ
    支票）及七十五萬三千九百元（票號0000000，以下簡稱Ｄ支票）支票四
    張予莊女，作為清償之用，並將Ａ、Ｂ二張支票兌現，惟錢某於同年三月十日至
    屏東縣東港鎮找莊女表明前揭支票均屬廣達公司所有，莊女無權持有，嗣經協商
    後莊女將未提示之Ｃ、Ｄ支票交由錢某取回，詎錢某竟基於誣告之犯意，意圖使
    甲○○受刑事之處分，在Ａ、Ｂ二張支票背面偽造廣達公司戳記，而於八十六年
    四月廿三日具狀向本署告訴甲○○侵占一百九十四萬一千元，並提供以Ａ、Ｂ支
    票正面加上Ｃ、Ｄ支票之背面，以不實之證據虛構事實，足生損害於莊女；因認
    被告涉犯刑法第一百六十九條第一、二項之誣告及同法第二百十六條、第二百十
    條變造私文書罪嫌等情。
二、按行為非出於故意或過失者不罰，過失行為之處罰，以有明文規定者為限，刑法
    第十二條定有明文。而誣告罪之成立，須以其告訴或告發，係出於虛偽為要件，
    若有懷疑或出於誤會有此事實而為申告，以致不能證明其所訴之事實為真實，縱
    被訴人不負刑責，而告訴人本缺乏誣告之故意，亦難成立誣告罪名，應屬當然（
    最高法院四十四年台上字第六四四、八九二號判例參照）。
三、訊據上訴人即被告乙○○否認有誣告犯行，辯稱：告訴人甲○○所持有之上述四
    張支票，係被告所屬之廣達公司承攬佳智興業股份有限公司（下稱佳智公司）貨
    物，而由佳智公司交付與廣達公司之費用，當時因付款人為第一商業銀行東港分
    行，如在台北之行庫託收，須將支票轉至東港分行，託收時間長達七日以上，被
    告為求兌現速度，乃依當時任總經理之林超忠建議，將支票交與林超忠，由林某
    委託東港之友人甲○○先行託收，再匯款至台北，以節省票據匯兌之時間，嗣林
    超忠過世，被告乃南下向甲○○取回上述四張支票，惟Ａ、Ｂ二張支票已經甲○
    ○兌現，被告僅取回Ｃ、Ｄ二張支票，至林超忠至如何積欠甲○○款項，並無任
    何證據，因而廣達公司乃由被告為代表人提起侵占之訴訟，其來有自，並非虛構
    事實，且廣達公司提起訴訟時，相關證據資料，係由公司會計郭汶燕整理，再交
    與律師，當時廣達公司留存Ａ、Ｂ二張支票之正面影本，而該Ａ、Ｂ二張支票係
    由蔡佳安背書提示取款，蔡佳安係由甲○○處取得支票，因當時未具體說明情形
    ，而一併將Ｃ、Ｄ二張支票附為證據，遭致公訴人誤會被告以Ｃ、Ｄ二張支票背
    面變造為Ａ、Ｂ二張支票背面。依郭汶燕表示，影印Ｃ、Ｄ支票背面，其用意是
    請律師調查Ｃ、Ｄ二張支票原背書人蔡佳安與甲○○之關係為何，公訴人認被告
    變造證據，顯有誤會等語。
四、經查：
  (一)前開Ａ、Ｂ、Ｃ、Ｄ四張支票，均係佳智公司開給廣達公司之貨款，由公司總經
    理林超忠委託告訴人甲○○提示等情，為證人廣達公司會計郭汶燕及佳智公司負
    責人林萬吉具結證實（偵查卷第五七、五八頁、本院九十年四月十二日訊問筆錄
    ）。據告訴人指稱，林超忠與伊彼此間，有資金週轉情形，迄八十六年二月間，
    林超忠向伊借款已達二百二十萬元，嗣林超忠方以支票抵償，伊從未接受被告或
    其公司委託云云。惟就該四張支票金額核計，共有三百六十八萬二千一百元，如
    林超忠未代廣達公司委託告訴人在東港提示支票，豈有借貸二百二十萬元，而交
    付三百六十八萬餘元之支票之理，是可認定林超忠確有委託告訴人提示支票無疑
    。告訴人所稱林超忠未委伊託收，非真實可採。
  (二)證人即曾陪同被告向告訴人索取票款之蔡德威，於臺灣屏東地方法院檢察署八十
    六年度偵字第三三六四號甲○○侵占案偵查中，固證稱：伊與錢老闆（指被告乙
    ○○）到東港找林萬吉，在林萬吉家中有請甲○○過來，錢老闆有向莊小姐要票
    款，莊小姐跟錢老闆說有一些錢是林超忠向她借款，其他的票就還給乙○○，莊
    小姐有跟錢老闆說林超忠欠她二百多萬元，乙○○同意就其他的票拿回去，林超
    忠是他私人借款，錢老闆很清楚，林超忠也侵占公司的錢等語（該案卷第五六頁
    ）。如林超忠將公司欲託人代收之支票侵占入已，用以償還告訴人之借款及供告
    訴人週轉之需，但林超忠向告訴人借款，是否尚欠告訴人二百二十萬元，在被告
    指控告訴人侵占罪嫌之前，尚無確切證據可認定為被告所明知。被告認為告訴人
    表示林超忠積欠借款二百二十萬元，並非真實，應屬合理之懷疑。是蔡德威之上
    述證言，不足為被告不利之認定。
  (三)告訴人於提示上述Ａ、Ｂ二張支票時，並無廣達公司背書之戳記，而被告指控告
    訴人侵占罪嫌時所附支票影本，有廣達公司背書之戳記，固經原審向第一商業銀
    行東港分行調閱支票原本影印存卷可稽（原審卷第一０四－一０六頁），並經本
    院調取前開八十六年度偵字第三三六四號卷核閱無誤。惟被告之指控告訴人侵占
    ，有關支票等資料係由廣達公司會計郭汶燕或其公司人員提交吳展旭律師，吳展
    旭再交與其法務人員謝政曄撰狀，而案情則由郭汶燕與吳展旭律師洽談等情，分
    據證人吳展旭、謝政曄及郭汶燕證述無訛（原審卷第三六頁、本院卷）。據證人
    郭汶燕於原審具狀指稱「開始被告完全委託本人與律師配合，提供跟案情有關的
    資料，且都是影印本，Ａ、Ｂ二張支票，只有影印正本（因公司留底在傳票上的
    只有正面影本），Ｃ、Ｄ二張支票是影印正反面，其用意是請律師提示Ｃ、Ｄ二
    張支票的原背書人蔡佳安之帳戶，調查此人與甲○○之關係為何，結果怎麼會Ｃ
    、Ｄ二張支票反面影本，變成Ａ、Ｂ二張支票的反面影本，別說乙○○不知所以
    ，連本人亦莫名奇妙」等情（原審卷第九四、九五頁）。依上各情，被告僅認為
    告訴人涉嫌侵占，而委託律師撰狀告訴，有關案情及資料之提供，則由廣達公司
    之會計郭汶燕或公司人員為之，被告並無參予其事，被告辯稱伊僅代表公司提出
    告訴，應堪採信。且被告之告訴狀所附支票影本之廣達公司戳記，揆其用意，應
    係在表明該支票原係廣達公司所持有，而該支票確係原由廣達公司所持有，經公
    司總經理林超忠再交給告訴人，已如上述，姑不論支票影本之正、反面，係郭汶
    燕或廣達公司其他人員或律師事務所撰狀人之疏失，將支票之正、反面拼錯，與
    被告無關，即該廣達公司背書之戳記，與事實並無不符，並非虛構事實，亦不足
    以生損害於他人。
  (四)被告雖未能提出上述Ｃ、Ｄ二張支票，以供查證是否有廣達公司背書之戳記，但
    該Ａ、Ｂ二張支票，已為告訴人提示兌現，則該廣達公司背書之戳記，除證明廣
    達公司曾持有該支票外，並不影響告訴人之取得支票是否善意，當然不生損害於
    告訴人。如謂被告有意以該背書戳記，以證明Ａ、Ｂ二張支票先前為廣達公司所
    持有，亦因並無不實，難謂有偽造文書之犯意。
  (五)綜上所，被告主觀上認為告訴人受廣達公司總經理之委託提示，得款後未將票
    款交還廣達公司，即係侵占，而提出告訴，雖告訴人係善意取得不受刑事追訴，
    仍難認為被告係虛構事實而誣告。依前開說明，自不能令被告負誣告或偽造文書
    罪責。此外，又查無其他確切證據可證明被告犯罪。
五、原審判決論處被告罪刑，尚有未洽。被告上訴意旨否認犯罪，指摘原判決不當，
    為有理由，自應由本院將原判決撤銷，諭知被告無罪之判決。
據上論結，應依刑事訴訟法第三百六十九條第一項前段、第三百六十四條、第三百零
一條第一項，判決如主文。
本案經檢察官張其主到庭執行職務。
中    華    民    國      九十      年       七       月    二十四   日
                              臺灣高等法院高雄分院刑事第五庭
                                  審判長法官  吳水木
                                        法官  陳朱貴
                                        法官  洪慶鐘
右正本證明與原本無異。
如不服本判決，應於判決送達後十日內向本院提出上訴狀，其未述理由者並應於提
出上訴狀後十日內向本院補提理由書（應附繕本)。
                                      書記官  陳金卿
中    華    民    國      九十      年       七       月     二十五   日
                                                                   Ｊ


司法院資訊處製作；財團法人民間司法改革基金會備份。
